---
title: "Tarea 2 Graficacion - Andreina Vasquez Castro"
output:
  html_document: default
  pdf_document: default
---

```{r setup, include=FALSE}
knitr::opts_chunk$set(echo = TRUE)
```

### Carga de paquetes

```{r carga-librerias, message=FALSE}
# dplyr
library(dplyr)

# ggplot2
library(ggplot2)
```

### Carga de datos

```{r carga-datos}
rios <-
  read.csv(file = 'https://raw.githubusercontent.com/tpb728O-programaciongeoespacialr/2021ii/main/datos/hidrologia/fdc/fdc.csv')

covid <- 
  read.csv(
    file='https://raw.githubusercontent.com/tpb728O-programaciongeoespacialr/2021ii/main/datos/minsalud/covid/ultimafecha_CSV_GENERAL.csv', 
    sep = ","
  )
```


### (40%) Gráfico de barras apiladas que muestre el caudal de los ríos Pandora y Bananito por cada uno de los 12 meses del año.

```{r cambiar-nombre-sumar}
# Cambiar nombre y sumar caudales de ambos rios
rios_caudal_por_mes <-
  rios %>%
  rename(fecha = Tiempo,
         pandora = Pandora.mm..637km2.,
         banano = Banano.mm..90km2.) %>%
  mutate(fecha = as.Date(fecha, format = "%m/%d/%Y")) %>%
  group_by(mes = format(fecha,"%m")) %>%
  summarise(pandora = sum(pandora), banano = sum(banano))

rios_caudal_por_mes
```

```{r separar_tabla_pandora}
# Separar tabla con datos de rio Pandora para normalizarla
rios_caudal_por_mes$caudal = rios_caudal_por_mes$pandora 
rios_caudal_por_mes$rio ="pandora"

tabla_caudal_pandora <- data.frame(rios_caudal_por_mes$mes, rios_caudal_por_mes$caudal, rios_caudal_por_mes$rio)
  
tabla_caudal_pandora
```

```{r separar_tabla_banano}
# Separar tabla con datos de rio Banano para normalizarla
rios_caudal_por_mes$caudal = rios_caudal_por_mes$banano 
rios_caudal_por_mes$rio ="banano" 
  
tabla_caudal_banano <- data.frame(rios_caudal_por_mes$mes, rios_caudal_por_mes$caudal, rios_caudal_por_mes$rio)

tabla_caudal_banano
```

```{r tabla-normalizada-caudales}
# Unir las tablas de ambos rios
Datos_Caudal_Rios = rbind(tabla_caudal_pandora, tabla_caudal_banano)
Datos_Caudal_Rios %>%
rename(Mes = rios_caudal_por_mes.mes,
         Caudal_Acumulado = rios_caudal_por_mes.caudal,
         Rio = rios_caudal_por_mes.rio)
```

```{r grafico-barras-apiladas}
# Grafico de barras apiladas de caudales acumulados por mes
ggplot(
  Datos_Caudal_Rios, 
  aes(x = rios_caudal_por_mes.mes, y = rios_caudal_por_mes.caudal, fill = rios_caudal_por_mes.rio)) +
  geom_col() +
  ggtitle("Caudal acumulado por mes desde 1973 hasta 1983") +
  xlab("Mes") +
  ylab("Caudal m³/s") +
  guides(fill = guide_legend(title = "Rios")) +
  scale_fill_discrete(labels = c("Banano", "Pandora"))
```

### (20%) Histograma que muestre la distribución de los casos nuevos de covid en Costa Rica. Elija cuidadosamente el tamaño de los “bins”.

```{r histograma}
# Histograma de casos nuevos COVID-19
ggplot(covid) +
  geom_histogram(
    aes(x = nue_posi),
    bins = 15,
    color = "cyan",
    fill = "gray62"
  ) +
  ggtitle("Distribución de nuevos casos de contagio por COVID-19 en Costa Rica") +
  xlab("Casos Nuevos") +
  ylab("Frecuencia") +
  scale_x_continuous(breaks = seq(1,3173,250))+
  scale_y_continuous(breaks = seq(1,433,20))
 
```

### (40%) Gráfico de barras agrupadas que muestre la cantidad de hombres y mujeres fallecidos por covid en Costa Rica por cada uno de los 12 meses del año.


```{r cambiar-nombre-sumar_2}
# Cambiar nombre y sumar casos fallecidos por mes
fallecidos_por_mes <-
 covid %>%
  rename(fecha = FECHA,
         mujeres_fallecidas = muj_fall,
         Hombres_fallecidos = hom_fall) %>%
  mutate(fecha = as.Date(fecha, format = "%d/%m/%Y")) %>%
  group_by(mes = format(fecha,"%m")) %>%
  summarise(mujeres_fallecidas = sum(mujeres_fallecidas), Hombres_fallecidos = sum(Hombres_fallecidos))

fallecidos_por_mes

```

```{r separar_tabla_mujeres}
# Separar tabla con datos de mujeres para normalizarla
fallecidos_por_mes$fallecidos = fallecidos_por_mes$mujeres_fallecidas 
fallecidos_por_mes$sexo ="Mujeres"

fallecidos_mujeres <- data.frame(fallecidos_por_mes$mes, fallecidos_por_mes$fallecidos, fallecidos_por_mes$sexo)
  
fallecidos_mujeres
```

```{r separar_tabla_hombres}
# Separar tabla con datos de hombre para normalizarla
fallecidos_por_mes$fallecidos = fallecidos_por_mes$Hombres_fallecidos 
fallecidos_por_mes$sexo ="Hombres" 
  
fallecidos_hombres <- data.frame(fallecidos_por_mes$mes, fallecidos_por_mes$fallecidos, fallecidos_por_mes$sexo)

fallecidos_hombres
```

```{r tabla-normalizada-fallecidos}
# Unir las tablas de ambos sexos
Datos_Fallecidos_Sexo = rbind(fallecidos_mujeres, fallecidos_hombres)
Datos_Fallecidos_Sexo %>%
rename(Mes = fallecidos_por_mes.mes,
         Fallecidos_acumulados = fallecidos_por_mes.fallecidos,
         Sexo = fallecidos_por_mes.sexo)
```

```{r grafico-barras-agrupadas}
# Grafico de barras agrupadas de fallecidos acumulados por mes
ggplot(
  Datos_Fallecidos_Sexo, 
  aes(x = fallecidos_por_mes.mes, y = fallecidos_por_mes.fallecidos, fill = fallecidos_por_mes.sexo)) +
  geom_col(position = "dodge") +
  ggtitle("Cantidad de fallecidos acumulada por mes por contagio de COVID-19") +
  xlab("Mes") +
  ylab("Cantidad de Fallecidos") +
  guides(fill = guide_legend(title = "Sexo")) +
  scale_fill_discrete(labels = c("Hombres", "Mujeres"))
```